【裁判字號】    89,上更(一),10
【裁判日期】    891122
【裁判案由】    侵權行為損害賠償
【裁判全文】
臺灣高等法院花蓮分院民事判決  八十九年度上更(一)字第一０號
    上  訴  人  甲○○  花蓮市.
    訴訟代理人  張秉正律師
    被  上訴人  乙○○  台北市○○○路○段一四九號三樓
右當事人間請求損害賠償事件，上訴人對於臺灣花蓮地方法院中華民國八十七年一月
二十五日(八十六年度訴字第三七二號)第一審判決，提起上訴，經判決後，由最高法
院發回更審，本院判決如左：
      主  文
上訴駁回。
第二審及發回前第三審訴訟費用由上訴人負擔。
      事  實
甲、上訴人方面：
  一聲明：
    (一)原判決廢棄。
    (二)被上訴人應自民國( 下同 )八十六年一月二十一日起至清償日止，按月以新臺
      幣(下同 )十萬元計算之損害金，賠償與上訴人。
    (三)願供擔保請准予宣告假執行。
  二陳述：除與原判決記載相同者予以引用外，補稱：
    (一)本件上訴人之起訴與八十六年度上字第八六號民事事件，係屬不同訴訟標的法
      律關係，業據最高法院八十九年度台上字第一六一七號判決中闡明無訛，要無
      同一事件之適用，先此陳明。
    (二)原審判決認為上訴人所提出之另份買賣、租賃書判認係屬虛偽，然查上訴人主
      張系爭標的物原為邱倉武所有，已於八十五年八月十二日出賣予上訴人之事實
      ，業據提出買賣契約及買賣租賃契約書各乙件為證，並經證人邱倉武結證無訛
      。該買賣契約書早於原審法院八十五年度執字第二０一六號上訴人聲請強制執
      行邱倉武財產一案執行中，即由上訴人提出附於該卷，而非於原審法院八十六
      年度執字第一四六號被上訴人聲請強制執行邱倉武之財產時始提出，無虛假之
      嫌，自堪認上訴人之主張為真實。被上訴人抗辯係屬通謀虛偽意思表示云云，
      非可採取。又上開買賣租賃契約書最後雖另記載「中華民國八十五年二月十五
      日」等字，惟就肉眼觀察，與契約本文比較，顯非出於同一手筆，且契約之首
      已記明「八十五年八月十二日」，與另份買賣契約書之記載相符，應認買賣日
      期為八十五年八月十二日，是買賣租賃契約書後載「中華民國八十五年二月十
      五日」等字，並不影響上開買賣之真正。並為  鈞院八十六年度上字第八十六
      號( 禮股 )，判認無訛。
    (三)強制執行之查封，是否查封到第三人之物，非屬法院探查之職權，而係聲請人
      之義務，今本件聲請人於強制執行之初，疏未查明，已然過失在先；而再徵諸
      在被上訴人查封之初，即聲明異議，然被上訴人竟指稱該標的物為邱倉武所有
      而聲請查封，執行法院經上訴人當場主張該標的物之所有權，然指示上訴人如
      認有錯誤，得另提異議之訴云云，仍予查封，則該指封第三人之物之行為顯已
      有故意，已非屬正當權利之行使，從而，原審判決所持之法理，即有疑義，而
      不足採信。
    (四)本件動產被誤拍賣，係屬侵權行為之所受損害，其為八十六年上字第八六號禮
      股判決被上訴人應負之償責，至於因該拍賣行為所造成之預期可得之利益即所
      失利益之租金損失，自應由被上訴人負賠償之責任。是請賜廢棄原判決為上訴
      人有利之認定。
  三證據：援用原審提出之證據。
乙、被上訴人方面：
  一聲明：如主文所示。
  二陳述：除與原判決記載相同者予以引用外，補稱：
    (一)依上訴人所謂動產買賣租賃契約書與房屋買賣契約書(被證二十)第一、二條所
      載：『甲方( 邱倉武）所有放置在花蓮縣吉安鄉稻香一之九號之動產，即「(一)
      電視機四十台、冰箱肆拾台、(二)冷氣機三十動貳台、(三)鍋爐貳台、(四)電腦壹台
      、(五)電話總機和分機四十一台、(六)影印機壹台、(七)傳真機壹台、(八)三十動變電
      機箱壹台」等願意折價新臺幣( 下同 )佰萬元正，賣與乙方(甲○○)所有』
      、「甲方(邱倉武)吉興段八二五地號吉安鄉稻香一之九號未被張涉債權人查封
      之房屋附圖簡稱四一、四二、四三、四四、四五共五間願意折價肆佰捌拾萬元
      正賣與乙方( 即甲○○之妻張幸子 )所有」，以上乙方( 甲○○夫妻 )應給付
      甲方之( 價款 )甲方同意乙方在甲方積欠乙方之(債款)項下抵付」等，相對以
      觀，則本件所要討論者，即是邱倉武是否向甲○○夫妻借款七百八十萬元( 三
      百萬元＋四百八十萬元 )。按「消費借貸，因金錢或其他代替物之交付，而生
      效力」為民法第四百七十五條所明定，惟甲○○就此迄今仍尚未舉證以實其說
      。又根據邱倉武於八十九年五月二十三日在  鈞院八十八年度上更(一)字第二十
      八號筆錄證稱：「我開山多麗汽車旅前一次借的六百萬元。而後又陸陸續續
      借了二十五萬元」等語觀之，足見邱倉武並無向甲○○借款七百八十萬元，然
      而甲○○於民事執行處竟屢次提出花蓮地院民事庭八十四年度票字第四八八
      號一百五十萬元之本票裁定書乙份( 被證二十一 )、八十四年度促字第一二
      九四號六百萬元之支付命令乙份( 被證二十二 )、八十六年度票字第一四九
      號九百萬元之本票裁定書乙份( 被證二十三 )八十六年度票字第一二八號四
      百二十萬元之支票裁定書乙份（被證二十四）等債權憑證參與分配，其債權數
      額高達貳仟零柒拾萬元之鉅，高出其所謂七百八十萬元甚多。可見甲○○之債
      權不實在。則其所謂動產買賣租賃契約書與房屋買賣契約書第一、二條所載與
      待證事實無關。具見該契約書等為其倆通謀虛偽意思表示所訂，依法無效，從
      而顯見系爭動產確非甲○○所有，彰彰明甚。
    (二)又本件動產所謂之租賃早於他債權人張涉拍賣山多麗汽車旅不動產，於八十
      六年一月二十一日點交於乙○○時，其所謂租賃既無法存在，亦即所謂之租金
      已給付不能，而且其所要求不但不合理而且亦太高。尤其乙○○乃善意第三人
      ，絕無侵權行為之情事。
  三證據：引用原審提出之證據，另提出房屋買賣契約書影本一件、裁定影本三件、
          支付命令影本一件、筆錄影本一件、切結書與保固書影本各一件為證。
丙、本院依職權調閱原審法院八十三年度執字第一一九三號、八十四年度票字第四八
    八號、八十五年度執字第八八四號( 該案號係由八十三年度執字第一一九三號另
    分案號而來、八十六年度執字第一四六號、八十五年度執字第二０一六號及本院
    八十八年度上更(一)字第二十八號全卷。
          理  由
一查上訴人於本院八十六年度上字第八六號( 即八十八年度上更(一)字第二十八號 )民
  事事件，係請求被上訴人賠償其因系爭動產所有權移轉所受價值之損失三百萬元及
  其法定遲延利息；而於本件則請求被上訴人賠償其因系爭動產被查封拍賣，致伊自
  八十六年一月二十一日起不能收取每月租金十萬元之損失，二者訴訟標的互異，自
  無重複起訴之情事，合先明。
二本件上訴人起訴主張：被上訴人於臺灣花蓮地方法院八十六年度執字第一四六號強
  制執行事件聲請該院於民國八十六年一月二十一日查封債務人邱倉武占有如起訴狀
  附表所示之動產（下稱系爭動產），該動產係邱倉武前於八十五年二月十五日（嗣
  於原審更正為八十五年八月十二日）以新台幣（下同）三百萬元出賣並點交與伊，
  再由伊以每月十萬元租金出租與邱倉武使用者，自屬伊所有。被上訴人聲請法院予
  以查封拍賣，係屬侵害伊權利之行為，其就伊受有不能向邱倉武收取每月十萬元租
  金之損害，即應負賠償責任等情，爰依侵權行為之法律關係，求為命上訴人自八十
  六年一月二十一日起至清償日止，按月給付伊十萬元損害金之判決；被上訴人則以
  ：伊以確定之支付命令為執行名義，於上開強制執行事件聲請查封債務人邱倉武之
  動產，乃屬權利之正當行使。又上訴人與邱倉武間之系爭動產買賣租賃契約，係雙
  方通謀所為之虛偽意思表示，應屬無效等語，資為抗辯。
三按當事人主張有利於己之事實者，就其事實有舉證之責任，民事訴訟法第二百七十
  七條定有明文；又按侵權行為所發生之損害賠償請求權，以有故意或過失不法侵害
  他人權利為成立要件，若其行為並無故意或過失且無不法之情事，即無賠償之可言
  。易言之，因侵權行為所發生之損害賠償請求權，以有故意或過失不法侵害於他人
  權利，或故意以背於善良風俗之方法，加損害於他人為成立要件。此觀民法第一百
  八十四條第一項規定即明。所謂故意係指行為人對於構成侵權行為之事實，明知並
  有意使其發生或預見其發生，而其發生並不違背其本意而言。因之故意以聲請法院
  實施查封之手段，侵害他人權利之情形，必須行為人對於其聲請查封係屬侵權行為
  之事實，明知並有意使其發生，或預見其發生，而其發生並不違背其本意，始足當
  之。例如明知對他人並無債權，或有債權明知他人無假扣押查封原因，而仍矇騙法
  院，聲請查封，以圖侵害他人之權利，或預見其侵害之發生，而不違背其本意者是
  ，核先敘明。
四經查訴外人邱倉武早於八十一年八月十日將其所有坐落花蓮縣吉安鄉○○段第八一
  九、八二五、八二四地號三筆土地設定本金最高限額一千五百萬元之抵押權與被上
  訴人，業據被上訴人提出上訴人不爭執之抵押權設定契約書附卷可稽，該邱倉武與
  被上訴人間抵押權設定契約書之其他約定事項亦復約定「本抵押品所擔保之範圍包
  括地上之一切動產及不動產」，則被上訴人於與邱倉武間設定系爭抵押權時，其主
  觀上即已認定系爭不動產內所有一切動產（即系爭動產）均為該抵押權效力所及；
  又被上訴人對於上訴人與邱倉武間就系爭動產之買賣、租賃契約猶爭執其為通謀虛
  偽意思表示而屬無效，則被上訴人主觀上對系爭動產仍信其屬於邱倉武（債務人）
  所有始予查封，被上訴人既係基於債權人之地位查封其主觀仍認為屬於債務人邱倉
  武所有動產之行為，核屬債權之正當行使，尚不得謂其有故意或過失，亦難認其行
  為有何不法性可言，稽諸上揭所述，要難認被上訴人之行為構成侵權行為。
五上訴人雖主張：伊於八十五年八月十二日與債務人邱倉武訂立系爭動產買賣契約書
  ，持以撤回台灣花蓮地方法院八十五年度執字第二０一六號強制執行事件，嗣再書
  立買賣契約書（即買賣租賃契約書），經本院八十六年度上字第八六號判決認定屬
  實云云，並提出本院民事判決、台灣花蓮地方法院民事執行處通知、買賣租賃契約
  書、買賣契約書為證。惟查本院八十六年度上字第八十六號判決，經被上訴人提起
  第三審上訴後，由最高法院廢棄發回、本院以八十八年度上更(一)字第二十八號審理
  ，該判決雖認定上開買賣契約書為真正，但該判決業經本院以八十九年度再字第一
  一六號判決廢棄改判上訴人敗訴確定在案，亦即認定上開買賣契約書為上訴人與邱
  倉武間通謀之虛偽意思表示而無效。何況上開動產均係附屬於被查封之不動產內，
  由邱倉武占有使用，經營山多麗汽車旅館之用，上述被查封之不動產係由債務人邱
  倉武占有使用，並無出租情事，亦有原審法院執行處之拍賣公告在卷可稽（見本院
  調閱之原審法院八十三年度執字第一一九四號、八十五年度執字第八八四號執行卷
  ）。上訴人所主張出售予伊之動產亦僅有五項與動產拍定證明書附表所列十七項中
  之五項相同，而上開動產均附屬於邱倉武所經營之山多麗汽車旅館已如前述，各該
  動產自八十三年度執字第一一九三號執行查封後，迄至被上訴人承受為止（查封後
  執行法院係交由債權人即被上訴人保管、參見執行筆錄）均無出租情事。被上訴人
  於行使抵押權後仍不足清償其債權，乃改以支付命令聲請查封該不動產內未經拍賣
  之動產，在其主觀上認屬邱倉武所有，予以指封，自屬權利之正當行使，自無侵權
  行為可言。
六縱而原審法院為上訴人敗訴之判決，並駁回其假執行之聲請，核無不當。上訴意旨
  仍執陳詞，認被上訴人有侵權行為，自應負損害賠償之責云云指摘原判決不當，為
  無理由，應予駁回。
七兩造其餘主張及抗辯並所提出之證據，均不影響於本件判決之結果，爰不一一論述
  ，併此明。
據上論結：本件上訴為無理由，依民事訴訟法第四百第四十九條第一項、第七十八條
，判決如主文。
中      華      民      國    八十九    年    十一      月    二十二    日
                                    審判長法官  莊  謙  崇
                                          法官  黃  永  祥
                                          法官  林  德  盛
右為正本係照原本作成。
如對本判決上訴，須於判決送達後二十日內向本院提出上訴狀，其未表明上訴理由者
，應於上訴後二十日內向本院提出上訴理由書狀（均須按他造當事人之人數附繕本）
上訴時應提出委任律師或具有律師資格之人委任狀；委任有律師資格者，另應附具律
師及格證書及釋明委任人與受任人有民事訴訟法第四百六十六條之一第一項但書或第
二項（詳附註）所定關係之釋明文書影本。
                                    法院書記官  劉  夢  蕾
附註：
民事訴訟法第四百六十六條之一（第一項、第二項）：
對於第二審判決上訴，上訴人應委任律師為訴訟代理人。但上訴人或其法定代理人具
有律師資格者，不在此限。
上訴人之配偶、三親等內之血親、二親等內之姻親，或上訴人為法人、中央或地方機
關時，其所屬專任人員具有律師資格並經法院認為適當者，亦得為第三審訴訟代理人
中      華      民      國    八十九    年    十一      月    二十二    日


司法院資訊處製作；財團法人民間司法改革基金會備份。
